【裁判字號】    88,簡上,521
【裁判日期】    890609
【裁判案由】    確認債權不存在
【裁判全文】
臺灣臺中地方法院民事判決  八十八年度簡上字第五二一號
    上  訴  人  甲○○
    訴訟代理人  乙○○
    被 上 訴人  丙○○
右當事人間請求確認債權不存在事件，上訴人對於中華民國八十八年八月二十五日臺
灣臺中地方法院八十八年度中簡字第二三二八號第一審判決提起上訴，本院判決如左
：
    主      文
上訴駁回。
第二審訴訟費用由上訴人負擔。
    事      實
甲、上訴人方面：
一、聲明：(一)原判決廢棄。(二)被上訴人在第一審之訴駁回。
二、陳述：
  (一)被上訴人及訴外人陳貽熊曾於八十二年間向上訴人借款新台幣（下同）三百萬元
    ，由被上訴人出具借據，並以訴外人陳貽熊所有而信託登記為被上訴人名義之坐
    落於臺中市○○路三十之四號房屋及基地設定抵押權予上訴人，以擔保上開借款
    之清償，復於被上訴人與訴外人陳貽熊共同簽發三百萬元之本票交由上訴人收執
    。嗣因訴外人陳貽熊出售上開房地欲辦理所有權移轉登記，請求上訴人塗銷上開
    抵押權，上訴人認上開借款尚有四十一萬元未清償，經協議後減為四十萬元，並
    由訴外人陳貽熊同意簽發如附表所示共計四十萬元之本票清償上開利息，上訴人
    始同意塗銷上開抵押權。上訴人所持有之上開本票，既係由被上訴人及證人陳貽
    熊名義共同簽發，本票上之印章亦屬真正，且金額並未逾抵押權設定之範圍，被
    上訴人亦明知訴外人陳貽熊簽發本票，自應負授權人責任。
  (二)被上訴人向上訴人借款三百萬元，不論借款係何人使用，法律上被上訴人即為借
    款人，上訴人曾多次向被上訴人提示系爭本票，均遭被上訴人以「所借之款係陳
    貽熊所用，應由陳反還」等語回應，未曾言及被盜蓋印章情事，是證人陳貽熊簽
    發系爭本票應為被上訴人所知悉，縱其未授權同意證人陳貽熊簽發，其亦應依民
    法第一百六十九條負表見代理之責，且即令其被盜蓋印章屬實，迄今未從知悉被
    盜用時起一年內撤銷其法律行為，自應共負發票人之責任。
三、證據：援用原審所提出之證據方法。
乙、被上訴人方面：
一、聲明：如主文第一項所示。
二、陳述：緣訴外人陳貽熊所有之上開房屋及基地信託登記為上訴人名義，訴外人陳
    貽熊欲向被上訴人借款三百萬元，必須設定抵押權提供擔保，故上訴人要求由被
    上訴人出具借據，並簽發三百萬元之本票，上開借據、本票確實由上訴人簽名蓋
    章，而於上開抵押權登記辦理完畢後，上訴人即已取回印章。嗣訴外人陳貽熊出
    賣上開房屋及基地欲辦理所有權移轉登記，被上訴人始將印章再交予訴外人陳貽
    熊，作為辦理所有權移轉登記之用，然被上訴人從未授權訴外人陳貽熊簽發系爭
    本票，被上訴人自不用負票據責任。
三、證據：援用原審所提出之證據方法。
    理      由
一、被上訴人起訴主張：上訴人持有之二紙系爭本票係訴外人陳貽熊所簽發，系爭本
    票上之印章雖為被上訴人所有，然上開印文並非被上訴人所為，被上訴人將上開
    印章交予訴外人陳貽熊係為辦理上開房地之所有權移轉登記，並未授權訴外人陳
    貽熊簽發系爭本票，其擅自盜用被上訴人所有之印章簽發系爭本票，被上訴人自
    不負何票據上之責任等情。上訴人則以：訴外人陳貽熊曾向上訴人借款三百萬元
    ，並提供信託登記為被上訴人名義之上開房地設定抵押權擔保上開借款，且由被
    上訴人出具借據及簽發三百萬元之本票，嗣訴外人陳貽熊出售上開房地請求上訴
    人塗銷抵押權登記，為清償上開借款利息而簽發系爭本票，上開借款之借款人為
    上訴人，而本票上之印章亦為上訴人所有，縱被上訴人未授權同意證人陳貽熊簽
    發，亦應為其知悉，且上訴人曾多次向被上訴人提示係爭本票，均遭被上訴人以
    「所借之款係陳貽熊所借，應由陳返還」等語推辭，未曾言及被盜蓋印章情事，
    更未依民法第九十條規定，於一年內撤銷其法律行為，依民法表見代理之規定，
    自應負授權人之責任等語資為抗辯。故本件兩造爭執要點為：(一)訴外人陳貽熊是
    否經被上訴人授權而蓋用被上訴人之印章簽發系爭本票？(二)被上訴人是否應負表
    現代理之責？
二、查被上訴人主張：訴外人陳貽熊曾於八十二年間向上訴人借款三百萬元，因訴外
    人陳貽熊所有之上開房地係信託登記為被上訴人名義，遂由被上訴人出具借據，
    並提供上開房地設定抵押權擔保上開借款，復由訴外人陳貽熊及被上訴人共同簽
    發三百萬元之本票交由上訴人收執，嗣因訴外人欲出售上開房地，為辦理所有權
    移轉登記，請求上訴人塗銷上開抵押權登記，被上訴人認訴外人陳貽熊尚積欠上
    開借款利息四十一萬元，經協商後，以四十萬元計算，並由訴外人陳貽熊簽發系
    爭本票清償，訴外人陳貽熊並於系爭本票上蓋用被上訴人所有之印章等情，業為
    兩造所不爭，應堪採信。
三、又被上訴人主張：因訴外人陳貽熊欲辦理上開房地所有權移轉登記，被上訴人始
    將印章交予訴外人陳貽熊，並未授權訴外人陳貽熊簽發系爭本票等情，業經訴外
    人陳貽熊於原審八十八年七月二十一日審理時到庭均證稱：「系爭二張本票是我
    交付給被告（即上訴人）的，因為之前我有跟被告借三百萬元，提供房地設定抵
    押，房地是登記在丙○○（即被上訴人）名下的。本票上有蓋我及丙○○之印章
    ，二個印章都是我蓋章的，丙○○並不知情，也沒有同意。原告（即被上訴人）
    的印章因為我要賣房子，而房子是登記在原告名下，所以將印章寄放在我手中。
    當初借三百萬元是我借的，並不是原告借的。因為當時房地是登記在原告名下，
    所以借據上原告也有簽名」等語；同年八月九日到庭證稱：「系爭本票確實是我
    簽發的，簽發之前沒有經過丙○○之授權同意。原告是因要辦理買賣過戶，所以
    才將印鑑章交給我使用，系爭三百萬元也是我借的，當時因為房屋是登記在丙○
    ○名下，所以借據上才叫丙○○簽名」等語；於本院八十九年四月十八日準備程
    序中亦證稱：「當初是我出面借款的。當初房地先登記我的名義，後來為了要貸
    得較高之房貸，才以買賣方式移轉登記給被上訴人，再以買賣契約之價金標準去
    核貸，因為擔保物是被上訴人名義，所以上訴人借款時說要見被上訴人，被上訴
    人有到場---，為了便利賣房地，所以被上訴人有交付我印章，上訴人要求我開
    系爭本票時時本來我要蓋我自己的印章，但上訴人說房地是被上訴人的名字，所
    以必須蓋被上訴人的印章，我才拿被上訴人寄放在我這裡的上開印章自行蓋在本
    票上，簽發本票時被上訴人不在場，我也未經過他同意，--我借款時印章是由被
    上訴人拿來蓋的，蓋完他就拿回去，直到我賣房子要辦理移轉登記才向他拿印章
    ，我向他拿印章有向被上訴人說要辦理移轉登記」等語，另審之上開房地確實經
    由訴外人林足蜂之介紹，已出賣並辦理移轉登記予第三人劉興棵之事實，亦據證
    人林足蜂、劉興棵於原審證述屬實在卷，核證人等人所證上開內容，與被上訴人
    上開所稱之情節相符，參以偽造有價證券係屬重罪，而訴外人陳貽熊卻仍甘冒受
    刑事處分之虞，三次到庭均堅稱系爭本票上被上訴人所有之印鑑章係其所盜用等
    語，足認訴外人陳貽熊上開證詞，應非子虛，故系爭本票確實係訴外人陳貽熊盜
    用被上訴人印章所簽發，被上訴人主張並未授權訴外人陳貽熊簽發系爭本票等事
    實，應堪採信。
四、上訴人雖主張被上訴人縱未授權，亦應負表現代理之責，且被上訴人知悉訴外人
    陳貽熊於系爭本票上蓋用其印章後，未於一年內撤銷意思表示云云，惟查：
  (一)按由自己之行為表示以代理權授與他人者，對於第三人應負授權人之責任，必須
    本人有表見之事實，足使第三人信該他人有代理權之情形存在，始足當之（參看
    本院六十年台上字第二一三○號判例）。我國人民將自己印章交付他人，委託該
    他人辦理特定事項者，比比皆是，倘持有印章之該他人，除受託辦理之特定事項
    外，其他以本人名義所為之任何法律行為，均須由本人負表見代理之授權人責任
    ，勢將危害社會交易之安全，最高法院七十年台上字第六五七號判例可資參照。
    本件被上訴人僅係上開房地之登記名義人，訴外人陳貽熊向上訴人借款三百萬元
    ，並提供上開房地設定抵押權擔保上開借款；又被上訴人將印章交予訴外人陳貽
    熊係為辦理上開房地所有權移轉登記均已如前述，訴外人陳貽熊於系爭本票上將
    盜蓋被上訴人之印章，顯非被上訴人委託事項，故不得僅憑被上訴人交付印章予
    訴外人陳貽熊，即課予被上訴人表見代理之責，且參諸上訴人明知上開借款之借
    款人實係訴外人陳貽熊，被上訴人僅係擔保物之登記名義人，上訴人任意要求訴
    外人陳貽熊於系爭本票上蓋用被上訴人之印章，更不足以據此主張被上訴人應負
    表見代理之責。
  (二)又系爭本票上被上訴人之印文係由訴外人陳貽熊所偽造，並非基於被上訴人本人
    意思表示而簽發，自不生意思表示錯誤之問題，故上訴人稱被上訴人未於一年內
    撤銷意思表示云云，顯有誤解，亦不足採。
五、綜上所述，系爭本票上被上訴人之印文既係訴外人陳貽熊所偽造，且上訴人亦未
    能舉證證明有被上訴人有何以自己行為表示以代理權授與他人，或知他人表示為
    其代理人而不為反對之表示等事實，從而被上訴人起訴確認系爭本票債權不存在
    ，即有理由，應予准許。原審判決，於法並無不合，上訴意旨指摘原判決不當，
    求予廢棄改判，為無理由，應予駁回。
六、本件事證已臻明確，兩造其餘攻擊防禦方法，均已無礙於本院上開審認，本院自
    毋庸逐一論駁，附此敘明。
七、據上論結，本件上訴為無理由，依民事訴訟法第第四百三十六條之一第三項、第
    四百四十九條第一項、第七十八條，判決如主文。
中      華      民      國    八十九    年      六      月      九      日
                              臺灣臺中地方法院民事第四庭
~B審判長法官  王  銘
~B法      官  陳文燦
~B法      官  陳毓秀
~FO
附表：
┌──┬────────┬─────────┬─────────┬───┐
│編號│發     票     日│票   面   金   額 │到     期     日  │票  據│
│    │                │   （新台幣）     │                  │號  碼│
├──┼────────┼─────────┼─────────┼───┤
│ 一 │八十四年十二月十│貳拾萬元          │八十五年一月二十七│一七四│
│    │五日            │                  │日                │九二四│
├──┼────────┼─────────┼─────────┼───┤
│ 二 │八十四年十二月十│貳拾萬元          │八十五年三月二十七│一七四│
│    │五日            │                  │日                │九二五│
└──┴────────┴─────────┴─────────┴───┘
右為正本係照原本作成
不得上訴。
中      華      民      國    八十九    年      六      月      九      日
~B法院書記官  黃惠君


司法院資訊處製作；財團法人民間司法改革基金會備份。
